【裁判字號】    93,訴,5152
【裁判日期】    951031
【裁判案由】    損害賠償
【裁判全文】
臺灣臺北地方法院民事判決              93年度訴字第5152號
原      告  峰旗企業有限公司
法定代理人  乙○○
訴訟代理人  林合民律師
被      告  豪志工程有限公司
法定代理人  甲○○
訴訟代理人  謝佩玲律師
上列當事人間請求損害賠償事件，本院於九十五年十月二十日言
詞辯論終結，判決如下：
    主  文
原告之訴及假執行之聲請均駁回。
訴訟費用由原告負擔。
    事實及理由
一、原告方面：
（一）兩造前於民國（下同）82年間訂立不斷電系統設備訂購物
      料合約，原告出售UPS不斷電系統設備予被告，原告已於
      83年9月16日將買賣標的物送交工地，交付予被告受領，
      嗣因被告主張原告交付之設備不符合約定之廠牌規格及安
      裝遲延，兩造發生爭執，被告遂起訴請求解除契約返還定
      金，嗣經臺灣高等法院88年度上更（一）字第47 2號判決
      兩造契約合法解除，原告應返還所收定金予被告同時，被
      告亦應即依民法第259條回復原狀規定，負返還系爭貨品
      予原告之義務。
（二）原告前依民法第259條回復原狀規定請求被告返還系爭物
      品及損害賠償，臺灣高等法院91年上字第829號訴訟中於
      履勘現場時，發現被告所主張置放於地下1樓之系爭UPS
      不斷電系統設備，已於90年9月17日遭娜莉颱風淹水而毀
      損，有勘驗筆錄可憑，於該訴訟中，就原告依民法第259
      條回復原狀規定之請求，雖判決原告敗訴，惟其理由係以
      「民法第259條第6款所謂不能返還給付物，而應償還價額
      者，係就解除契約當時有毀損、滅失，或其他事由致不能
      返還之情事而言，乃解除契約之回復原狀，係因解除而新
      發生之義務，其內容並於解除效力發生時確定，故契約解
      除之效力發生以後，始有不能返還之情事者，即不可再援
      解除契約回復原狀規定，請求償還其價額」、「縱令該機
      器組確實因此而有不能返還之情形，然娜莉風災係發生於
      90年9月17日，顯係系爭買賣合約解除效力發生之後，揆
      諸前開說明，自非民法第259條第6款所謂不能返還給付物
      而應償還價額之情形，上訴人據此請求被上訴人償還買賣
      標的物之價額，亦無理由」為據，至原告就標的物解約後
      發生毀損、滅失而得主張之損害賠償請求權，該判決則認
      為：「至於目前置於南京東路倉庫之貨品，若確因娜莉風
      災之故而毀損，事涉上訴人是否得請求損害賠償之問題，
      因上訴人並未主張，自非本件所得審究」，是原告就本件
      買賣標的物於解約後發生毀損、滅失而得主張之損害賠償
      請求權，因未於前開案件訴訟內主張，自非該判決既判力
      所及，原告仍得另案對被告主張債務不履行之損害賠償請
      求權。
（三）系爭UPS不斷電設備屬於不可代替物，此為被告所承認。
      又系爭UPS不斷電設備，於另案臺灣高等法院91年上字第
      829號訴訟中於履勘現場時，發現被告所主張置放於南京
      東路5段地下1樓之系爭UPS不斷電系統設備，密封木箱明
      顯有淹過水漬痕，被告稱是於娜莉颱風時有淹水，有勘驗
      筆錄可憑。按系爭UPS不斷電設備是屬精密電子儀器設備
      ，經過淹水後，已毀損致不堪使用。況被告於95年8月4日
      以台北古亭郵局第1406號存證信函通知原告稱伊即將該淹
      過水的不斷電設備售予廢五金業者，如果屬實，亦足證明
      被告已給付不能。
（四）本件因可歸責於被告之事由致給付不能：
    1.按契約解除後，被告應負返還受領物以回復原狀之義務，
      此項義務準用民法關於雙務契約之規定（民法第261條）
      ，因此被告應就其負給付義務之標的物，盡善良管理人之
      注意義務。
    2.本件被告從未對原告提出給付，原告並無受領遲延問題，
      本件並無民法第237條之適用。
    3.被告應就其應盡善良管理人注意義務之標的物，竟造成該
      標的物淹水，無論該淹水是否颱風所致，被告將系爭UPS
      不斷電設備之精密電子儀器放置於地下室，且於颱風警報
      時，未加以移至高處放置，致淹水而毀損，已違背善良管
      理人之注意義務，顯屬可歸責於被告。
    4.何況系爭UPS不斷電設備遭淹水，其淹水事由是否果真是
      娜莉颱風所致，此為被告片面之詞，非必真實，被告亦未
      能就其抗辯之事實負舉證之責。
（五）本件損害額為新台幣（下同）2,450,000元：依據兩造所
      簽訂之訂購合約，系爭UPS不斷電設備之交易價值為2,450
      ,000 元。系爭UPS不斷電設備既已因淹水而毀損致不能返
      還，即屬給付不能，原告自得依民法第226條規定請求被
      告損害賠償，亦即賠償相當於該貨品之交易價額2,450,00
      0元，及自被告受領該貨品之翌日，即83年9月17日起至清
      償日止按年息5％計算之利息。
（六）訴之聲明：
    1.被告應給付原告2,450,000元，及自83年9月17日起至清償
      日止，按年息5％計算之利息。
    2.原告願供擔保，聲請宣告假執行。
二、被告則以：
（一）被告對於返還系爭UPS不斷電系統設備予原告之義務並無
      給付不能之情事：
    1.查原告前以請求被告回復原狀為由，訴請被告賠償2,450,
      000元之事件，經鈞院以91年度訴字第3304號判決「被告
      應於原告返還456,226元及自82年12月29日起至清償日止
      ，按週年利率5％之利息予被告之同時，返還原告如附件
      所示置於台北市○○○路○段66巷12弄11號地下樓之公共
      電視台UPS設備。原告其餘之訴駁回。」，及臺灣高等法
      院以91年度上字第829號民事判決駁回原告所提起之第二
      審上訴，故被告對原告所負有之義務乃返還系爭UPS不斷
      電系統設備。而目前系爭UPS不斷電系統設備仍在被告保
      管中，並無滅失或毀損，原告謂被告就返還系爭UPS不斷
      電系統設備之義務有「給付不能」之情事乃片面空言之詞
      ，不足可採。
    2.次查，原告當初將系爭UPS不斷電系統設備運送至公共電
      視台交予被告時，即未依約進行該機器設備之安裝及測試
      等工作，故原告交付系爭UPS不斷電系統設備予被告時，
      該機器設備是否完好可用已令人置疑；而系爭UPS不斷電
      系統設備放置在台北市○○○路○段66巷12弄11號地下樓
      期間，雖曾於90年間因娜莉颱風而遭淹水，但被告自始至
      終未曾表示過系爭不斷電系統設備因娜莉颱風淹水而毀損
      ，則系爭UPS不斷電系統設備是否因遭淹水即告完全毀損
      而無法使用，顯有疑義，此部份為有利於原告之事實，自
      應由原告負舉證責任，然迄今原告並未舉證以實其說，自
      不能逕認系爭UPS不斷電系統設備因曾遭淹水而已完全毀
      損，進而認定被告有「給付不能」之情事。
    3.復查，原告於83年間在公共電視台所交付予被告之系爭UP
      S不斷電系統設備，經被告於83年12月13日發函解除兩造
      間原所簽訂之訂購物料合約後，因公共電視台之工程結束
      ，被告乃將系爭UPS不斷電系統設備移置被告所有門牌號
      碼台北市○○○路○段66巷12弄11號地下室存放，之後被
      告曾多次以口頭及發函表示願意將系爭UPS不斷電系統設
      備返還原告，但原告均置之不理，而被告為求糾紛儘速解
      決，於95年7月26日再度以台北法院郵局服務台第463號存
      證信函通知原告，表示將於95年8月2日下午2時將系爭UPS
      不斷電系統設備2台送至公共電視台處交還予原告，俟95
      年8月2日被告依時前往，惟等候多時不見原告公司人員出
      面，被告乃於當日下午3點多委由謝佩玲律師去電至原告
      ，詢問是否已派遣人員前往公共電視台領取系爭UPS不斷
      電系統設備，當時接聽電話之原告公司職員盧小姐表示其
      不清楚此事，且無法與原告公司之法定代理人乙○○先生
      取得聯繫等語，被告為表誠意乃由謝律師再次去電原告公
      司盧小姐，告知會立即驅車將系爭UPS不斷電系統設備送
      至原告位在台北市○○路○段18之1號7樓之辦公室，孰料
      當被告將系爭UPS不斷電系統設備2台運送至原告辦公室時
      ，只見原告公司大門深鎖、無人在內，而當時僅下午4時
      ，公司員工理應在辦公室上班，顯見原告係逃避收受上開
      不斷系統設備，而被告在原告拒不收受上開設備之情形下
      ，乃先將系爭UPS不斷電系統設備放置在被告之工地處所
      ，並於95年8月4日再以台北古亭郵局第1406號存證信函通
      知原告，請於95年8月7日前與被告聯繫收取系爭UPS不斷
      電系統設備乙事，惟迄今原告均置若罔聞，無收受系爭
      UPS不斷電系統設備之意，則原告有遲延受領系爭UPS不斷
      電系統設備之情事，至為灼然。
（二）如確為給付不能，是否不可歸責被告事由所致？
    1.退千萬步言，縱如原告所稱系爭UPS不斷電系統設備於90
      年間因娜莉颱風淹水而發生毀損。然查，被告於83年間依
      法解除系爭訂購物料合約解除後，原告遲未請求被告返還
      系爭UPS不斷電系統設備，甚至被告多次促請原告領回上
      開設備，原告均置之不理，致被告不得不將系爭UPS不斷
      電系統設備放置在上址，由被告暫為保管。誠如鈞院91年
      度訴字第3304號判決所持理由：「…則在原告未能舉證自
      契約解除後，迄原告為本件起訴7年多來曾對被告為返還
      系爭標的物之催告，且被告得行使同時履行抗辯權之情況
      下，被告就系爭標的物，本不負有維護之義務，…」，被
      告在原告拒絕受領或不曾向被告請求返還系爭UPS不斷電
      系統設備之情形下，多年來無償提供面積龐大之場地供放
      置系爭UPS不斷電系統設備之用，對被告乃百害無一利之
      事，故按民法第220條第2項：「過失之責任，依事件之特
      性而有輕重，如其事件非予債務人以利益者，應從輕酌定
      。」規定，及參酌被告目前代原告保管系爭UPS不斷電系
      統設備，具有寄託之性質，依民法第590條規定：「受寄
      人保管寄託物應與處理自己事務為同一之注意義務。…」
      ，被告對於系爭UPS不斷電系統設備所應負之保管責任應
      僅與處理自己之事務負同一之注意義務即可。原告謂被告
      就保管系爭UPS不斷電系統設備乙事應盡善良管理人之注
      意義務云云，顯失公平。
    2.再者，縱系爭UPS不斷電系統設備確曾因娜莉颱風來襲而
      遭淹水，但此確屬不可抗力之天災，蓋娜莉颱風當時造成
      如此嚴重之水災，係主管機關氣象局及相關政府單位均始
      料未及之事，以致當時台北市內包括捷運站及諸多政府機
      關單位均發生防範不及之嚴重淹水，則連政府機關均無法
      預料颱風將會造成如此嚴重之災害，而無法及時防止發生
      淹水，衡諸常情，被告如何能防患於未然？何況，系爭系
      爭UPS不斷電系統設備至為龐大且沈重，非使用起重機根
      本無法移動，而颱風是否會侵襲台灣，必須根據氣象局之
      氣象預報始可確定，因此，縱使被告當時得知颱風將來襲
      ，一時間亦無法靠己之力即將系爭UPS不斷電系統設備移
      至他處，故系爭UPS不斷電系統設備縱曾因娜莉颱風來襲
      而遭淹水，亦非可歸責於被告，自無令被告因此而須負賠
      償責任之理。
    3.此外，鈞院91年訴字第3304號判決係命被告在原告返還前
      所交付之訂金及遲延利息之同時，應將系爭UPS不斷電系
      統設備返還予原告。由此可見，被告對於返還系爭UPS不
      斷電系統設備予原告乙事具有民法第264條所定之「同時
      履行抗辯權」，易言之，在原告未將被告前所交付之訂金
      及遲延利息如數返還被告前，被告並無返還系爭UPS不斷
      電系統設備予原告之義務。而查原告迄今仍尚未將「456,
      62 6元及自82年12月29日起算至清償日止，按週年利率5
      ％計算之利息」如數償還予被告，此為原告所不爭執之事
      ，則被告對於返還系爭UPS不斷電系統設備予原告乙事自
      無「遲延給付」之情事。
（三）損害額究竟為何？
    1.查兩造於82年間簽訂系爭訂購物料合約時，兩造所約定之
      合約總價即2,450,000元，不但包括購買系爭機器之款項
      ，還包括原告就該機器設備進行安裝、測試等相關工程費
      用在內，此由系爭合約所附之報價單即明。而原告逕以系
      爭合約之貨款總額係2,450,000元為由，主張該機器設備
      本身之價格亦為2,450,000元云云，所稱顯與事實不合，
      有誇大系爭機器設備當初之買受價額之嫌。
    2.再查，原告係於83年5月15日將系爭UPS不斷電系統設備進
      口並運送至工地現場，而後被告解除系爭訂購物料合約，
      原告遲遲未將該機器設備取回，亦從未向被告請求返還該
      機器設備。迄91年間，原告始以其交付該機器設備後至今
      已近8年，該機器應已毀損、滅失或其他情形致不能返還
      為由，起訴請求被告償還相當於該機器設備之價額，故系
      爭UPS不斷電系統設備自原告於83年間交付予被告後，迄
      90年間娜莉颱風來襲為止，該機器已擱置未用長達7年之
      久，乃屬機齡老舊之設備，而依據盈正豫順電子股份有限
      公司於95年3月22日以盈正豫順（95）字第060304號函覆
      鈞院時表示：「一、UPS整套設備包含UPS主機電池與其他
      附屬設備，電池為消耗品放置12個月未充電使用就會損壞
      ，使用3至5年就需更換，UPS內部主要消耗品為電容器，
      一般使用或放置5年就需更換，因此UPS中古市場價值，若
      以使用3至5年計算，一般不會超過總價30％。二、UPS使
      用壽命為7至10年，若以此套UPS機齡7年估算，消耗品皆
      須全部更換，而此套UPS已停產，後續維護保養金額與現
      在新品比較約需高50％，因此此套UPS應該沒有買主願意
      購買。…」等語可知，系爭UPS不斷電系統設備於90年間
      娜莉颱風來襲時，已擱置長達7年以上未曾使用，依常理
      判斷，該機器設備當時即因未曾充電使用而有毀損或須更
      換新品之情形，如今系爭UPS不斷電系統設備之機齡高達
      12年之久，根本無任何經濟價值可言，此即原告遲遲不願
      領回該龐大之系爭UPS不斷電系統設備之實情。故系爭UPS
      不斷電系統設備縱使於90年間曾因娜莉颱風來襲而遭淹水
      ，但早於娜莉颱風來襲前，該機器設備即因機齡高達7年
      以上而無任何市場價值，則系爭已無任何經濟價值之設備
      縱遭淹水，對原告亦無任何損害可言，原告起訴主張其受
      有2,450,000元之損害，乃誇大不實之詞。
（四）答辯聲明：
    1.原告之訴及假執行之聲請均駁回。
    2.如為不利被告之判決，被告願供擔保，請宣告准予免為假
      執行。
三、本院得心證之理由：
（一）原告未能證明系爭UPS不斷電系統設備業已給付不能：
    1.兩造前於82年間訂立不斷電系統設備訂購物料合約，由原
      告出售系爭UPS不斷電系統設備予被告，原告已於83年9月
      16日將買賣標的物送交工地交由被告受領，嗣因原告所交
      付之系爭UPS不斷電系統設備不符合約定之廠牌規格及原
      告有安裝遲延等原因，被告已於83年12月13日對原告合法
      解除契約，並請求原告應返還訂金，此業經臺灣高等法院
      88 年度上更（一）字第472號判決被告勝訴確定。嗣原告
      起訴請求被告應返還系爭UPS不斷電系統設備，亦經本院
      民事庭以91年度訴字第3304號、台灣高等法院以91年度上
      字第829號判決，依民法第259條回復原狀之規定，判令原
      告返還被告訂金456,626元及利息之同時，被告應返還置
      於台北市○○○路○段66巷12弄11號地下樓之公共電視台
      ＵＰＳ設備確定，此有原告提出之臺灣高等法院88年度上
      更（一）字第472號、91年度上字第829號民事判決在卷可
      稽，且為兩造所不爭執，應堪信實。
    2.查系爭UPS不斷電系統設備自原告於83年9月16日交付予被
      告收受後，一直由被告持有中，被告尚且於95年7月26日
      及同年8月7日，分別以台北法院郵局服務台第463號、台
      北古亭郵局第1406號存證信函通知原告領回系爭訂備，顯
      見系爭UPS不斷電系統設備迄今仍存在，並無滅失而有給
      付不能之情形發生。
    3.至於系爭UPS不斷電系統設備是否因浸水而遭致毀損一節
      ，按當事人主張有利於己之事實者，就其事實有舉證之責
      任。民事訴訟法第277條定有明文。本件被告雖不否認系
      爭機器設備於90年9月17日娜莉颱風來襲時曾遭侵水，惟
      否認機器設備浸水必遭毀損，而原告對此有利於己之事實
      ，並未舉證以實其說，則其所述，是否真實，不無疑義。
    4.再查，本院依兩造聲請向鑑定人盈正豫順電子股份有限公
      司（以下簡稱盈正豫順公司）函詢後，經鑑定人於95年3
      月22日以盈正豫順（95）字第060304號函覆本院：「一
      UPS 整套設備包含UPS主機電池與其它附屬設備，電池為
      消耗品，放置12月未充電使用就會損壞，使用3至5年就需
      更換，UPS內部主要消耗品為電容器，一般使用或不使用
      放置5 年就需更換，因此UPS中古市場價值，若以使用3至
      5年計算，一般不會超過總價30%。二UPS使用壽命為7至10
      年，若以此套UPS機齡估算，消耗品皆需全部更換，而此
      套UPS 已停產，後續維護保養金額與現在新品比較需高
      50%，因此此套UPS應該沒有買主願意購買。」所示，系爭
      機器設備於一般正常使用狀況下，壽命僅有7至10年左右
      ，然系爭機器設備自原告於83年9月16日交付予被告時起
      ，迄至90年9月17日颱風來襲時，實已閒置達7年之久，其
      中電池部分逾1年即壞損，電容器逾5年亦需更換新品，縱
      使系爭機器設備未曾遭受浸水，整台機器設備是否尚存有
      經濟價值，尚非無疑。
    5.末查，被告解除兩造契約後，原告於提起前揭訴訟前，並
      未催告其返還系爭標的物，原告雖主張曾為口頭催告，惟
      原告就此並未能舉證以實其說，並不足採。再者，原告迄
      今對於應返還被告定金之款項，仍未全數清償，基於被告
      得行使同時履行抗辯之情況下，被告亦不負交付系爭機器
      設備之義務，是系爭機器設備因空置達12年久，所造成交
      易市場上之價值貶損之損失，亦應由原告自行承擔。
    6.綜上，系爭機器設備迄今仍在被告之持有中，並未滅失，
      而原告亦未能證明系爭機器設備因被告之行為而遭致毀損
      ，則原告主張被告對於返還系爭UPS不斷電系統設備之給
      付義務，有給付不能之情形發生，即無所據，為無理由。
（二）按受寄人保管寄託物，應與處理自己事務為同一之注意，
      其受有報酬者，應以善良管理人之注意為之。民法第590
      條定有明文。本件被告於83年12月13日合法解除兩造間所
      簽訂之訂購物料合約後，原告一直未請求被告返還系爭UP
      S不斷電系統設備，且基於被告得行使同時履行抗辯權觀
      之，原告於返還定金予被告前，被告亦得拒絕歸還系爭UP
      S不斷電系統設備，致被告對於系爭UPS不斷電系統設備不
      得不暫為保管，惟被告對此保管並未受有報酬，依前揭規
      定所示，自與處理自己事務為同一之注意即可。查系爭UP
      S不斷電系統設備體積龐大，堆放之空間相當於一個平面
      車位之大小，且重量甚重，非使用起重機無法移動其位置
      ，此為兩造所不爭執，被告為保管系爭UPS不斷電系統設
      備，乃將其存放於台北市○○○路○段66巷12弄11號地下
      室，並未隨意露天放置，不得謂有未盡存放之注意義務；
      至於娜莉颱風來襲，造成之水患，乃事出意料之外，且鑑
      於系爭UPS不斷電系統設備之體積甚大，且搬移不易，即
      使發現淹水時，亦無法靠己力立即搬移至妥善之處，故縱
      使系爭UPS不斷電系統設備因颱風來襲而遭受淹水，亦不
      能認為被告有何未盡注意義務之處，是被告辯稱系爭UPS
      不斷電系統設備縱曾因娜莉颱風來襲而遭淹水，亦非可歸
      責於被告，尚非無據。
四、綜上所述，系爭UPS不斷電系統設備迄今仍在被告之持有中
    ，並未滅失，原告並未能證明系爭機器設備業因被告之行為
    而遭致毀損，而有給付不能之情事。且系爭UPS不斷電系統
    設備閒置至今已12年之久，是否尚存有經濟價值，亦有疑義
    。縱使系爭UPS不斷電系統設備曾遭颱風來襲而淹水，亦非
    可歸責於被告，且淹水是否必致毀損，亦未經原告舉證以明
    ，從而，原告依系爭UPS不斷電系統設備業已毀損，有給付
    不能之情形為據，請求被告應負賠償之責，並為此訴請被告
    應給付原告2,450,000元及自83年9月17日起至清償日止，按
    年息5%計算之利息，為無理由，應予駁回。原告既受敗訴判
    決，其假執行之聲請即失所依據，應併予駁回。
五、兩造其餘之攻擊或防禦方法及未經援用之證據，經本院斟酌
    後，認為均不足以影響本判決之結果，自無逐一詳予論駁之
    必要，併此敘明。
六、結論：
    本件原告之訴為無理由，依民事訴訟法第78條，判決如主文
    。
中    華    民    國    95    年    10    月    31    日
                    民事第五庭法      官  陶亞琴
以上正本係照原本作成
如對本判決上訴，須於判決送達後20日內向本院提出上訴狀
中    華    民    國    95    年    11    月    7     日
                              法院書記官  吳芳玉


司法院資訊處製作；財團法人民間司法改革基金會備份。
